臺灣高等法院臺中分院民事判決　　　　94年度上更(一)字第24號
上　訴　人　甲○○
訴訟代理人　張繼準律師
複　代理人　張瓊文律師
被　上訴人　乙○○○○○○
　　　　　　　　　　　　2號
訴訟代理人　張侯秋美
訴訟代理人　陳文彬律師
上列當事人間不當得利等事件，上訴人對於中華民國91年10月8
日台灣南投地方法院90年度訴字第604號第一審判決提起上訴，
經最高法院第一次發回更審，本院於94年11月22日言詞辯論終結
，判決如下：
  　主　　　文
原判決關於駁回上訴人後開第二項之訴暨假執行之聲請、及訴訟
費用之裁判均廢棄。
被上訴人應給付上訴人新台幣壹佰拾陸萬陸仟陸佰伍拾元，及自
民國九十一年四月五日起至清償日止，按年息百分之五計算之利
息。
上訴人其餘之上訴駁回。
第一、二審及發回前第三審訴訟費用由被上訴人負擔。
  　事實及理由
一、上訴人起訴主張：兩造與張圳田為兄弟關係，三人原共有坐
    落嘉義市○○段○○段一七七之七地號土地、及地上之建物
　　即門牌號碼嘉義市○○路二一七號房屋，原各有應有部分三
　  分之一，惟被上訴人竟於民國八十年五月間，未經上訴人同
    意，私自偽造系爭土地、及建築物買賣所有權移轉契約書，
    擅將上訴人之應有部分三分之一，以買賣為原因，於同年七
　　月間，辦理所有權移轉登記予被上訴人，依系爭土地買賣所
  　有權移轉契約書上載之買賣價金計算，上訴人應有部分三分
    之一，為新台幣（下同）一百十五萬八千八百五十元，系爭
    建物應有部分三分之一，為七千八百元（契約書上載之系爭
    土地、建物之買賣價金，分別為二百三十三萬三千三百元、
　　一萬五千六百元，係以上訴人、及張圳田二人應有部分共三
　  分之二計算）。又系爭建物部分，於移轉登記為被上訴人後
    ，已遭被上訴人拆除興建新屋，原建物現已不復存在，先位
    聲明之系爭建物部分，被上訴人應給付上訴人七千八百元本
    息，爰依民法第一百七十九條、第一百八十一條不當得利規
    定，為先位之請求。又若認上開買賣契約為真正，因被上訴
    人迄今並未給付該買賣價金，備位聲明，依買賣法律關係，
    請求被上訴人給付依上開買賣契約書記載之價金一百十六萬
    六千六百五十元本息等語。求為判決：
　　一先位聲明部分：
　　　(一)被上訴人應將坐落嘉義市○○段○○段一七七之七地號
　　　　土地、應有部分三分之一，移轉登記予上訴人。
　　　(二)被上訴人應給付上訴人七千八百元，及自原起訴狀繕本
　　　　送達翌日（即九十年十一月八日）起至清償日止，按年
　　　  息百分之五計算之利息。
　　　(三)願供擔保，請准為假執行之宣告。
　　二備位聲明部分：
　　　被上訴人應給付上訴人一百十六萬六千六百五十元，及
　　　自原起訴狀繕本送達翌日（即九十一年四月五日）起至
　　  清償日止，按年息百分之五計算之利息。
二、被上訴人則以：系爭土地及建物皆係被上訴人於五十一年至
    五十三年間，以分期付款之方式購得，惟當時為取悅雙親，
    於五十三年九月十五日登記為三兄弟所共有，又系爭土地建
    物向嘉義市第一信用合作社設定最高限額抵押權四十萬元，
    存續期間自六十九年七月三日起至七十九年七月二日止，復
    向嘉義市農會設定最高限額抵押權一百萬元，存續期間自七
    十一年三月十七日起至八十六年三月十日止，以兩造及張圳
    田為共同債務人，上訴人對上開抵押借款應負三分之一清償
    義務，而該借款債務　已由被上訴人承擔清償；又上訴人於
    七十七年離婚後，經濟上依賴被上訴人長達多年，積欠被上
    訴人金錢，兄弟間乃於八十年五月十四日訂定買賣契約，約
    定上訴人及張圳田將系爭房地所有權歸還被上訴人，由被上
    訴人承受上開抵押權債務，故兩造形式上雖未支付價金，惟
    實質上已付出相當之對價，上開買賣所有權移轉契約書確係
    經兩造合意所簽訂，被上訴人依該契約將系爭房地應有部分
    移轉至自己名下，為有法律上之原因，並非不當得利，又如
    係買賣關係，亦已以上開債務相抵銷，上訴人無由再依備位
　　之訴請求給付買賣價金等語。
三、原審均駁回上訴人先、備位之訴及假執行之聲請。上訴人不
    服原判決，提起本件上訴，於本院聲明，求為判決：
　　一先位聲明部分：
　　　(一)原判決廢棄。
　　　(二)被上訴人應將坐落嘉義市○○段○○段一七七之七地號
　　　　土地、應有部分三分之一，移轉登記予上訴人。
　　　(三)被上訴人應給付上訴人七千八百元，及自原起訴狀繕本
　　　　送達翌日（即九十年十一月八日）起至清償日止，按年
　　　  息百分之五計算之利息。
　　　(四)願供擔保，請准為假執行之宣告。
　　二備位聲明部分：
　　　(一)原判決廢棄。
　　　(二)被上訴人應給付上訴人一百十六萬六千六百五十元，及
　　　　自原起訴狀繕本送達翌日（即九十一年四月五日）起至
　　  　清償日止，按年息百分之五計算之利息。
四、被上訴人於本院聲明，求為判決：上訴駁回。
五、本件經本院進行協議簡化爭點結果，確認兩造不爭執之事實
　　如下：
  一坐落嘉義市○○段○○段一七七之七地號土地，及地上建物
  　即門牌號碼嘉義市○○路二一七號建物，原登記為兩造及張
　　圳田三人共有，應有部分各為三分之一。
　二系爭房地於八十年七月二十五日以買賣為原因，將上訴人應
  　有部分三分之一，辦理所有權移轉登記予被上訴人。
　三系爭房地登記申請書、土地建築改良物買賣所有權移轉契約
　　書上上訴人之印章，與辦理所有權移轉登記所附之上訴人之
  　印鑑證明上之印鑑相同，該印章為上訴人所有，均為真正。
  四系爭房地之移轉，因兩造間為兄弟關係，經稅捐稽徵處核課
    贈與稅十三萬四千一百零二元。
　五被上訴人倘須給付買賣價金予上訴人，金額共為一百十六萬
  　六千六百五十元（即土地部分：一百十五萬八千八百五十元
　　；房屋部分：七千八百元）。
六、兩造上開不爭執之事項，堪信為真實，本院自毋庸調查。而
    兩造協議簡化爭點結果，則對下列事項爭執之，茲將兩造爭
    執之點，論述如下：
  關於先位之訴部分：
  (一)上訴人是否確有同意將系爭房地應有部分三分之一辦理移轉
    登記予被上訴人？系爭房地之買賣契約是否為真正？
  　上訴人主張：其從未同意辦理移轉登記，系爭買賣契約書之
    印鑑雖為其所有，惟該契約書係被上訴人持其所有之印鑑章
    所偽造的，且系爭買賣契約及辦理移轉登記文件上之簽名，
    均非其所親簽，兩造間並無買賣關係存在，被上訴人當時係
    向上訴人、及張圳田騙稱要辦理三兄弟所共同經營之製帽公
    司之停業登記，而騙取上訴人交付之印鑑證明，並盜蓋上訴
　　人留於製帽公司中之印章，而偽造系爭買賣契約、及辦理所
　  有權移轉登記等語；被上訴人則以：上訴人確實同意將系爭
    房地應有部分三分之一辦理移轉登記記予被上訴人，系爭買
    賣契約及所有權移轉登記申請均為真正等語。按當事人主張
    有利於己之事實者，就其事實有舉證之責任。但法律別有規
    定，或依其情形顯失公平者，不在此限。民事訴訟法第二百
    七十七條定有明文。又私人之印章，由自己使用為常態，被
    人盜用為變態，主張變態事實之當事人，自應就此印章被盜
    用之事實負舉證之責任（最高法院90年度台上字第2308號判
    決參照）。查系爭房地登記申請書、土地建築改良物買賣所
    有權移轉契約書上上訴人之印章，與辦理所有權移轉登記所
　　附之上訴人之印鑑證明上之印鑑相同，該印章為上訴人所有
　  ，均為真正之事實，為兩造所不爭執，已如上述，則上訴人
    主張蓋用在系爭房地買賣契約書上印文，係被上訴人利用其
    等兄弟共同經營之製帽公司辦理停業登記時，騙取其所交付
    之印章盜蓋在系爭買賣契約書上之情，上訴人自應就其所有
    真正之印章被盜蓋之事實負舉証責任。上訴人固以証人即其
　　弟張圳田、弟媳謝月粧之錄音帶、及南投地檢署九十年偵字
  　第三一一六、三一九一號竊佔案件不起訴處分書為証，即證
    人張圳田、及謝月粧在該錄音帶中向上訴人之妻陳碧霞稱：
    「戶口遷到嘉義就被被上訴人過戶去了」；「簽名的時候，
    被上訴人拐說要停止營業，很久前就要設計那間房子」；及
    陳碧霞稱：「說要停止營業，也跟張圳田說的一樣，也是要
    停止營業的」等語，而主張被上訴人係以拐騙、盜蓋印章等
    手段，辦理系爭房地之所有權移轉登記云云，惟查証人張圳
　　田於本院前審審理中就上開錄音之內容，證稱：「其只是開
　  玩笑，說說而已」　等語（本院前審卷第一五一頁）；又於
    本院審理中証稱：「其並未與謝月粧、陳碧霞談論上開錄音
　　帶內容之系爭房地移轉之事情」等語（見本院卷第二一四頁
  　）。按証言之証據能力，依法應以到場陳述，並針對待証事
    實將自己所見所聞為之証明為原則，如証人在法庭外之陳述
    ，且未就特定事實漫無目的之陳述，尚難認有訴訟法上之証
    據能力。証人張圳田於本院審理中到庭已否認有談論及系爭
    房地移轉情事，而本院核對上開錄音帶內容，亦未見証人張
    圳田有明確談及被上訴人如何利用兄弟間共同經營製帽公司
    辦理停業登記之機會，騙取上訴人之印章，盜蓋在系爭買賣
　　契約書上之情事。再證人張圳田於上開偵查中到庭係証稱：
  　「其父親當時要其放棄嘉義市房屋之三分之一持分，其就讓
    給被上訴人，上訴人部分其就不知道是怎麼處理」等語，此
    亦無足証明被上訴人有盜蓋上訴人之印章於系爭買賣契約書
    上之事實，上訴人主張其印章被盜用之事實，顯仍未盡積極
    舉證之責，其此部分之主張自不足採。
　(二)訴外人即被上訴人之配偶張侯秋美是否合法代理上訴人辦理
　  系爭房地之所有權移轉登記？
  　上訴人主張：系爭房地所有權移轉登記時，代理人張侯秋美
    並無上訴人出具之特別授權書面委託文件，張侯秋美之代理
　　不合法，且上訴人亦從未授權張侯秋美辦理系爭房地之所有
  　權移轉登記，又依修正前民法第五百三十一條、及五百三十
    四條規定，倘為合法授權，應具備「文字授權」與「特別授
　　權」二要件，系爭移轉登記申請書雖載：「委託張侯秋美代
  　理」字樣，惟此僅係張侯秋美擅自填載，自不足作為上訴人
　　授與處理權依據等語；被上訴人則以：張侯秋美合法代理上
  　訴人辦理系爭房地之所有權移轉登記，依系爭房地登記申請
　　書第九點載明為委任關係；第十點並有上訴人書面授權記載
  　，其上有雙方的印鑑章，已足以表明系爭房地移轉登記已有
    就特別事項有委任關係及書面授權記載等語。查系爭房地所
　　有權移轉登記係由被上訴人之配偶張侯秋美代理兩造辦理一
　  節，業經本院向嘉義市地政事務所函調系爭房地移轉登記全
    部資料查明屬實，有該資料附卷可稽（見本院卷第九十六至
    一三四頁），而依該登記申請書上第九項委任關係欄記載：
    「本所有權移轉登記案之申請，委託張侯秋美代理。」、而
    第十項申請人欄內有上訴人、及代理人張侯秋美之簽章等情
    ；又按土地登記之申請，委託代理人為之者，應附具委託書
　　；其委託複代理人者，並應出具委託複代理人之委託書。但
  　登記申請書已載明委託關係者，不在此限。土地登記規則第
    三十七條第一項定有明文。上開登記申請書上既已載明該移
    轉登記事宜，係委託張侯秋美代理，即可不具委託書，又上
    訴人亦不否認該移轉登記申請書上之印章為其所有，已如上
    述，則依系爭房地移轉登記契約書上開之記載，已足認上訴
    人有以書面授權方式，委託張侯秋美辦理系爭房地移轉登記
    事宜，則上訴人主張系爭房地所有權移轉登記時，代理人張
    侯秋美無上訴人之書面授權書云云，自不足取。
  (三)綜上所述，上訴人並未能証明系爭房地買賣移轉契約書係被
    上訴人所偽造之事實，則系爭房地買賣契約書既有其真正印
    章所蓋用之印文，即應認為真實，兩造間對系爭房地確有買
    賣法律關係存在，則上訴人先位之訴，主張被上訴人盜蓋其
    印章在買賣契約書，並辦理系爭房地所有權移轉登記，而依
　　不當得利法律關係，請求被上訴人應將系爭土地應有部分三
  　分之一，移轉登記予上訴人、及被上訴人應給付系爭建物價
    額七千八百元暨法定遲延利息，為無理由，應予駁回。
  關於備位之訴部分：
　(一)上訴人是否有積欠被上訴人債務，而將系爭房地應有部分三
  　分之一移轉登記予被上訴人，用以抵償債務？
  　上訴人主張：否認欠被上訴人債務，被上訴人為嘉義市農會
　　借款之主債務人，上訴人僅為連帶保證人，無庸負擔上開三
　  分之一之債務；又上訴人前並無積欠被上訴人任何債務，如
    有；亦應由被上訴人舉證等語；被上訴人則以：上訴人於七
　　十年間不務正業，由被上訴人給付其生活費，總計有三十八
  　萬元，於七十年間後，上訴人向其父親要錢，被上訴人請張
    茂得簽發支票予上訴人，總計有五十萬元，上訴人同意將上
    開借款抵充系爭房地之買賣價金；又系爭房地於七十一年間
　　貸款一百萬元，貸款連同利息為一百二十萬元，該貸款係作
  　為兩造之父親在南投蓋房屋之用，被上訴人為借款人，上訴
    人及張圳田為連帶保證人，三兄弟要平分負擔此債務，系爭
    買賣價金應由上訴人上開積欠之款項相抵銷等語。查系爭房
    地於八十年七月二十五日以買賣為原因，將上訴人應有部分
　　三分之一，辦理所有權移轉登記予被上訴人；又系爭房地之
  　移轉，因兩造間為兄弟關係，經稅捐稽徵處核課贈與稅十三
    萬四千一百零二元一節，為兩造所不爭，已如前述。上訴人
    已陳明系爭房地移轉登記雖被課以上開贈與稅，係因兩造為
    兄弟關係之故，系爭房地之移轉登記確為買賣法律關係，並
    無將贈與隱藏於買賣中之情事等語。按二親等以內親屬間財
    產之買賣，而生之財產之移動，以贈與論，應課徵贈與稅。
    但能提出已支付價款之確實證明，且該已支付之價款非由出
    賣人貸與或提供擔保向他人借得者，不在此限。遺產及贈與
    稅法第五條第六款定有明文。兩造為二親等之兄弟，故系爭
    房地之移轉於八十年七月二十二日繳納上開贈與稅，乃因法
    律規定之故，系爭房地所有權移轉登記之原因既為買賣法律
    關係，如主張係贈與法律關係者，應由主張者舉証之。被上
    訴人辯以兩造間所成立者非買賣契約，當事人間就系爭房地
    之移轉登記，亦存有贈與契約關係云云，惟並未見被上訴人
    就兩造間贈與之事實舉証証明之，則其上開所述，尚難採信
    。兩造間就系爭房地既有買賣法律關係存在，被上訴人依約
    即應給付買賣價款之義務。被上訴人主張買賣價金已由上訴
    人上開積欠之價務抵銷，上訴人不得再請求給付，則被上訴
    人自應就上訴人確有積欠上開債務之有利於己之事實，再負
    舉證責任。被上訴人固聲請傳訊証人張圳田、張茂得、及提
    出張茂得簽發之支票存根為証，惟証人張圳田於本院準備程
    序中証稱：「上訴人之前向被上訴人拿錢，所以抵充系爭房
    地的錢，至於兩造間如何抵充會帳，我沒有參與，我不清楚
    ．．．又上訴人於七十幾年間在三重市經營衣服生意，沒有
    付租金給別人，是被上訴人幫他處理租金六萬多元，但兩造
    間的債務及欠多少錢、以及如何抵充系爭房地，我都不清楚
    ，．．．我只知道上訴人有要求被上訴人給錢，但給錢原因
    不清楚。」等語（見本院卷第二一四、二一五頁）；又據證
    人張茂得証稱：「上訴人七十三年間在三重市買房子，上訴
    人向被上訴人拿錢，被上訴人叫我先開票，因為我與上訴人
    住在南投，被上訴人住在嘉義，我從七十三年至八十年間陸
    續總共開了約四、五十萬元的支票給上訴人，後來被上訴人
    有把上開票款還給我；．．系爭不動產移轉登記時，兩造間
    如何會算，我並不清楚；．．．而上開支票借款是否抵充系
    爭房地移轉登記之價金，是他們自行去談，內容我沒有參與
    ，如何抵充，是兩造間的事，我不清楚。．．．貸款一百萬
    元部分，他們三人是否均分、抵充系爭房地的價金是他們三
    人的事，我也不清楚。」等語（見本院卷第二一六、二一八
    頁）。按抵銷係二人互負債務，而以其債務與他方之債務，
    互為抵銷。民法第三百三十四條第一項定有明文。証人張圳
    田、張茂得上開所証，縱上訴人於七十年間迄至八十年間有
    向被上訴人拿錢之情屬實，惟兩造間於該時之金錢往來究係
    借款債務、或純係兄弟間之資助贈與，証人張圳田、張茂得
    並無法証明；且証人對兩造間如何會帳，有無以上開積欠之
    金錢作為抵充系爭房地之價金，均証稱不清楚等語，則被上
    訴人主張系爭房地價金應由上訴人積欠之金錢抵銷云云，自
    不足採。被上訴人又以系爭房地於七十一年間向嘉義市農會
    借款，設定本金最高限額抵押一百萬元，嗣由其清償本息一
    百二十萬元，該貸款作為兩造之父蓋屋之用，上訴人應分擔
    三分之一之貸款一節，惟查被上訴人為該貸款之主債務人，
    而上訴人僅為連帶保證人，証人張茂得亦証稱：其不清楚貸
    款一百萬元部分，是否均分等語，仍無足為被上訴人有利之
    認定。綜上；被上訴人並無法証明上訴人前所積欠者為債務
    、及上訴人應負擔系爭房地三分之一之清償款之事實，則被
    上訴人主張系爭買賣價金應由上訴人積欠之債務抵銷云云，
    洵屬無據。
  (二)按兩造間就系爭房地存有買賣法律關係，系爭房地於八十年
　　七月二十五日已以買賣為原因，將上訴人應有部分三分之一
  　，辦理所有權移轉登記予被上訴人，被上訴人自應給付買賣
　　價金予上訴人，而該金額共為一百十六萬六千六百五十元（
　  即土地部分：一百十五萬八千八百五十元；房屋部分：七千
    八百元），為兩造所不爭執，上訴人備位之訴，依買賣法律
　　關係，請求被上訴人給付價金一百十六萬六千六百五十元，
  　應屬可採。
七、綜上所述；上訴人備位之訴，本於給付價金法律關係請求被
    上訴人應給付上訴人一百十六萬六千六百五十元，及自原起
　　訴狀繕本送達翌日即九十一年四月五日起至清償日止，按年
　  息百分之五計算之利息，為有理由，應予准許，原審就備位
    之訴，為上訴人敗訴之判決，尚有未洽，上訴意旨指摘原判
    決不當，求予廢棄改判，為有理由，應由本院予以廢棄，改
    判如主文第二項所示。至先位之訴則為無理由，其假執行之
    聲請亦失所依附，原審就先位之訴為上訴人敗訴之判決，及
    駁回假執行之聲請，並無不合，上訴意旨指摘原判決此部分
    不當，求予廢棄改判，為無理由，應予駁回。
八、本案事實已臻明確，兩造其餘攻擊防禦方法，不足以影響本
    判決結果，爰不一一論述，併此敘明。
據上論結：本件上訴為先位之訴無理由，備位之訴有理由，依民
事訴訟法第四百五十條第、第四百四十九條第一項、第七十八條
，判決如主文。
中　　華　　民　　國　　94　　年　　12　　月   　6　　日
                    民事第四庭審判長法　官  黃斐君
                                    法　官  陳蘇宗
                                    法　官  張浴美
以上正本係照原本作成。
不得上訴。
先位之訴上訴人得上訴。
如對本判決上訴，須於收受判決送達後20日內向本院提出上訴書
狀，其未表明上訴理由者，應於提出上訴後20日內向本院提出上
訴理由書（須按他造人數附具繕本）。
上訴時應提出委任律師為訴訟代理人之委任狀。具有民事訴訟法
第466條之1第1項但書或第2項之情形為訴訟代理人者，另應附具
律師及格證書及釋明委任人與受任人有該條項所定關係之釋明文
書影本。
                                    書記官  謝雅惠
中　　華　　民　　國　　94　　年　　12　　月　　7 　　日
                                        　　　　　　　Ｂ
